臺灣屏東地方法院民事判決　　　　　　　 98年度訴字第297號
原　　　告　鄭君茂
訴訟代理人　陳世明律師
被　　　告　朝清水產養殖有限公司
法定代理人　黃振瑞
被　　　告　黃共清
共　　　同
訴訟代理人　吳澄潔律師
上列當事人間請求返還價金事件，本院於民國100 年11月24日言
詞辯論終結，判決如下：
    主  文
被告黃共清應給付原告新臺幣佰萬元，及自民國一百年十一月
二十五日起至清償日止，按週年利率百分之五計算之利息。
原告其餘之訴駁回。
訴訟費用由被告黃共清負擔。
本判決原告勝訴部分，於原告以新臺幣壹佰萬元為被告黃共清供
擔保後得假執行；但被告黃共清如以新臺幣佰萬元為原告預供
擔保，得免為假執行。
原告其餘假執行之聲請駁回。
    事實及理由
一、本件被告朝清水產養殖有限公司（下稱朝清公司）之法定代
    理人原為曾忠賢，嗣於訴訟繫屬中變更為黃振瑞，此有經濟
    部民國99年8 月26日經授中字第09932507260 號函在卷可稽
    （本院卷第127 頁），黃振瑞具狀聲明承受訴訟，核無不合
    ，先予敘明。
二、按訴狀送達後，原告不得將原訴變更或追加他訴，但擴張或
    減縮應受判決事項之聲明者，不在此限，民事訴訟法第255
    條第1 項第3 款定有明文。本件原告起訴原請求被告應給付
    其新臺幣（下同）300 萬元，及自支付命令送達翌日起至清
    償日止，按週年利率5%計算之利息。嗣於100 年11月24日言
    詞辯論期日更正為請求被告應連帶給付其300 萬元，及自10
    0 年11月25日起至清償日止，按週年利率5%計算之利息，核
    其性質為擴張及減縮應受判決事項之聲明，揆諸上開規定，
    自無不合，應予准許。
三、原告主張：被告黃共清係朝清公司之實際負責人，於96年6
    月間，以養殖石斑魚利潤豐厚為由邀伊投資，雙方雖未訂立
    書面契約，惟言明由伊投資養殖資金，被告則負責養殖、出
    售之事務，待出售石斑魚後，賣款應先返還伊所投資之資金
    ，盈虧則平均分擔。伊遂向訴外人林梅枝籌資，並依被告指
    示，將資金陸續匯入黃共清所指定之朝清公司帳戶達4,331
    萬8,449 元，再加計黃共清前向伊借款所衍生之利息555 萬
    580 元，總計伊投資養殖石斑魚之款項即達4,886 萬9,029
    元。黃共清養殖石斑魚所支付之成本，依黃共清在林梅枝對
    其提告之刑事侵占案件（臺灣屏東地方法院檢察署99年度偵
    字第1035號，以下簡稱刑案）偵查時所述僅2,000 萬元，因
    此，伊投資養殖石斑魚之款項尚餘2,886 萬9,029 元（48,8
    69,029－20,000,000＝28,869,029）。嗣後，出售石斑魚之
    賣款為1,662 萬4,728 元，扣除伊曾取回之石斑魚成魚魚貨
    折抵賣款5 萬4,680 元、黃共清匯還之賣款346 萬3,610 元
    及經伊同意將石斑魚賣款其中339 萬9,822 元轉匯至兩造在
    大陸地區養殖海參事業之投資款，石斑魚賣款尚結餘970 萬
    6,616 元（16,624,728－54,680－3,463,610 －3,399,822
    ＝9,706,616 ）。依兩造投資養殖石斑魚之協議，被告應返
    還剩餘之投資款2,886 萬9,029 元及石斑魚結餘款970 萬6,
    616 元。被告雖抗辯朝清公司並未參與養殖石斑魚，且養殖
    成本高達3,725 萬5,863 元，並將伊所匯之投資款，轉匯其
    中1,869 萬1,309 元至兩造在大陸地區養殖海參事業之投資
    款，惟當初黃共清洽談合作時，經濟狀況已瀕破產，雖有養
    殖技術，但仍須以朝清公司之名義營運，且伊係按黃共清之
    指示匯款至朝清公司之帳戶，黃共清支付養殖成本之費用多
    以朝清公司之名義付款，黃共清亦以朝清公司代表人名義與
    伊協議在大陸地區養殖海參，故養殖石斑魚之合作對象不可
    能只有黃共清，否則養殖事業即無法以朝清公司之名義營運
    。再者，伊從未同意黃共清將石斑魚投資款轉匯至兩造在大
    陸地區養殖海參之投資款，黃共清亦未曾提供養殖成本之費
    用單據供核對，其所述並無理由。被告依約仍應返還剩餘投
    資款及石斑魚結餘款，惟伊考量訴訟規費，僅暫請求被告返
    還300 萬元等語，並聲明：(1)被告應連帶給付原告300 萬元
    ，及自100 年11月25日起至清償日止，按週年利率5%計算之
    利息。(2)願供擔保，請准宣告假執行。
四、被告則以：黃共清與原告於96年間雖協議合作養殖石斑魚，
    並在大陸地區合作養殖海參，黃共清只是使用朝清公司之帳
    戶收取資金，朝清公司並未參與養殖，與原告合作養殖石斑
    魚之對象並不包括朝清公司。原告與黃共清養殖石斑魚之協
    議係約定由原告提供資金，黃共清僅提供技術，亦即由黃共
    清負責經營管理，但不負擔虧損，如有獲利，黃共清則可獲
    取25% 之利潤，且不負擔返還原告出資之責任。原告匯給黃
    共清之金額固有4,331 萬8,449 元，惟其中96年6 月8 日匯
    款之486 萬元及96年10月25日匯款之90萬元係另筆借貸，不
    應算入投資款，且借款之利息與投資無關，亦不應扣抵為投
    資款，因此，原告投資石斑魚之款項應為3,755 萬8,449 元
    。又投資款3,755 萬8,449 元，其中1,896 萬1,309 元已轉
    匯至大陸地區養殖海參之投資款，故原告投資養殖石斑魚之
    款項僅1,859 萬7,140 元（37,558,449－18,961,309＝18,5
    97,140），而養殖石斑魚，包括飼料、藥品、電費、雜費及
    購買魚苗之成本即高達3,725 萬5,863 元，故原告尚應償還
    黃共清所墊付之養殖成本1,865 萬8,723 元（18,597,140－
    37,255,863＝-18,658,723 ）。再者，石斑魚賣款為1,662
    萬4,728 元，扣除原告曾取回之石斑魚成魚魚貨折抵賣款5
    萬4,680 元、黃共清匯還之賣款346 萬3,610 元及經原告同
    意將石斑魚賣款其中339 萬9,822 元轉匯至大陸地區養殖海
    參之投資款，石斑魚賣款尚結餘970 萬6,616 元，已不足原
    告應償還黃共清所墊付之養殖成本1,865 萬8,723 元，故本
    件其實是原告尚積欠黃共清款項，黃共清無庸返還剩餘投資
    款及石斑魚結餘款等語，資為抗辯，並聲明：(1)原告之訴駁
    回。(2)如受不利判決，願供擔保請准宣告免為假執行。
五、兩造經本院整理下列不爭執事項並協議簡化爭點，結果如下
    ：
  (一)原告與黃共清於96年間有合作共同養殖石斑魚，並另有訂立
    海參養殖事業合作事業協議書，由原告籌設騰威生物科技股
    份有限公司與朝清公司及中國福建漳浦江發水產開發有限公
    司在大陸地區養殖海參事業。
  (二)原告與黃共清所經營養殖石斑魚全部賣款共1,662 萬4,728
    元。
  (三)原告已取回石斑魚成魚魚貨折抵成魚賣款5萬4,680元。
  (四)黃共清有匯給原告石斑魚成魚魚貨賣款346萬3,610元。
  (五)黃共清出售石斑魚所得賣款，經原告同意將其中339 萬9,82
    2 元轉匯至大陸地區養殖海參事業之投資款。
  (六)原告支付之總投資款扣除轉匯大陸地區養殖海參事業之投資
    款，即為用以養殖石斑魚之投資款。
六、本件爭點：(1)與原告合作養殖石斑魚之對象，有無包括朝清
    公司？(2)合作養殖石斑魚，有關盈虧分擔之內容為何？(3)原
    告所出投資總額為何？(4)養殖石斑魚支出之成本為何？(5)被
    告有無將原告支付之投資款轉匯成大陸地區養殖海參事業之
    投資款？(6)原告得否請求被告返還出售石斑魚所得賣款300
    萬元？經查：
  (一)與原告合作養殖石斑魚之對象，有無包括朝清公司？
    按當事人主張有利於己之事實者，就其事實有舉證之責任，
    民事訴訟法第277 條前段定有明文。本件原告主張投資養殖
    石斑魚之對象尚包括朝清公司，惟為被告所否認，原告自應
    就此有利於己之事實負舉證責任。經查，黃共清自朝清公司
    設立迄今，未曾擔任公司董事，且96年間與原告協議養殖石
    斑魚時，朝清公司之董事為曾忠賢等情，此有經濟部中部辦
    公室100 年10月12日經中三字第10034825070 號函附公司變
    更登記表可稽（本院卷第233-253 頁），可見黃共清未曾依
    公司法登記為朝清公司之負責人。原告雖稱其係按黃共清之
    指示匯款至朝清公司之帳戶，且黃共清支付養殖成本之費用
    多以朝清公司之名義付款，黃共清亦以朝清公司代表人名義
    與其協議在大陸地區養殖海參，故養殖石斑魚之合作對象不
    可能只有黃共清云云，惟證人曾忠賢於刑案偵查時證述：朝
    清公司專門幫客戶養殖水產，養好後拿去賣，扣掉成本，再
    抽25% 之利潤，伊與黃共清是技術團隊，也會請黃共清幫忙
    管理公司的帳戶，至於本件養殖石斑魚係原告與黃共清洽談
    ，養殖之場所也不是在公司之魚池，所以本件石斑魚養殖與
    公司無關，伊也不清楚原告與黃共清間的事等語（見刑案98
    年他字第328 號卷第72-74 頁），顯見曾忠賢並未參與養殖
    石斑魚之過程。觀之被告所提購買魚苗之匯款單據（本院卷
    第162-167 頁），固有部分單據以朝清公司名義匯款，但不
    足以證明朝清公司曾同意參與本件投資養殖石斑魚。再者，
    被告所提之「海參養殖事業合作事業協議書」（本院卷第42
    頁），固係黃共清以朝清公司之名義簽署，然黃共清未曾依
    公司法登記為朝清公司之負責人，已如前述，其無對外代表
    朝清公司之權限，自不足以表示本件投資養殖石斑魚亦是黃
    共清出面代表朝清公司所為。此外，原告並不能舉證證明朝
    清公司曾同意參與本件投資養殖石斑魚，其主張投資養殖石
    斑魚之對象尚包括朝清公司，即無可採。
  (二)合作養殖石斑魚，有關盈虧分擔之內容為何？
    本件原告主張投資養殖石斑魚之協議係由其提供資金，黃共
    清負責養殖及出售，賣款應先返還其所投資之資金，盈虧則
    平均分擔一節，核與證人林梅枝到場證稱：當初黃共清邀伊
    與原告養殖石斑魚時，表示如果賺錢先還本金，如果虧損，
    平均負擔，伊與原告算1 股，黃共清與朝清公司算1 股，合
    作養殖就這2 股等語（本院卷第115-116 頁）情節相符。被
    告抗辯協議應係原告提供資金，黃共清僅提供技術，不負擔
    虧損，如有獲利，黃共清可獲取25% 之利潤，且不負擔返還
    原告出資之責任云云，固有曾忠賢前開證述：朝清公司專門
    幫客戶養殖水產，養好後拿去賣，扣掉成本，再抽25 %之利
    潤等語，惟曾忠賢並不清楚原告與黃共清養殖石斑魚之情事
    ，自無從知悉協議之條件。再者，證人即黃共清配偶鄭金桂
    固證述：黃共清只提供技術，如果有賺錢，黃共清就抽25%
    之利潤等語（本院卷第212 頁背面），惟大抵投資事業均有
    風險，追求利潤之同時，亦須負擔風險，本件黃共清僅負責
    技術，原告則為本件投資之金主，此為兩造所不爭，依被告
    所述之協議條件，黃共清不負擔虧損，果爾，豈非形同黃共
    清無須分擔風險？然黃共清自身並無資金，投資事業須仰賴
    金主始能追求獲利，如謂投資風險均由金主承擔，黃共清又
    如何遊說金主提供龐大資金以投資養殖事業？是以，鄭金桂
    上開證述之協議條件與一般投資常情不合，不足採信。相形
    之下，原告所述之協議內容，雙方平均分擔盈虧，符合投資
    常情，應屬可採，故本件投資養殖石斑魚之協議內容應如原
    告所主張由其提供資金，黃共清則負責養殖、出售之事務，
    待出售石斑魚後，賣款應先返還其所投資之資金，盈虧則平
    均分擔。
  (三)原告所出投資總額為何？
    本件原告主張投資養殖石斑魚，實際匯給黃共清之金額為4,
    331 萬8,449 元，為被告所不爭執（本院卷第258 頁背面）
    ，堪信為實在。原告主張除上開匯款外，尚應加計黃共清以
    前借款所衍生之利息555 萬580 元，投資總額應為4,886 萬
    9,029 元云云，則為被告所否認，並以上開匯款其中96年6
    月8 日匯款之486 萬元及96年10月25日匯款之90萬元係另筆
    借貸且借款之利息不應扣抵為投資款等語置辯，經查，原告
    主張黃共清以前借款衍生之利息達555 萬580 元，縱令屬實
    ，惟借款與本件投資協議之性質並不相同，本件投資協議著
    重資金到位以求達成養殖獲利之目的，原告並未能舉證已獲
    黃共清之同意將借款利息列入投資款，其主張應加計利息55
    5 萬580 元，即屬無據。又本件投資之模式係原告依黃共清
    之指示，匯款至朝清公司之帳戶，96年6 月8 日匯款之486
    萬元及96年10月25日匯款之90萬元既依循本件投資之模式匯
    款，堪認係投資之用，被告抗辯係另筆借貸，惟並未舉證以
    實，自無可信。是以，本件投資總額應為4,331 萬8,449 元
    。
  (四)養殖石斑魚支出之成本為何？
    本件被告抗辯養殖成本除每月飼料、藥品、電費、雜費之費
    用2,021 萬4,905 元外，尚有購買魚苗之費用1,704 萬958
    元，總計養殖成本為3,725 萬5,863 元，業據其提出匯款單
    據等件為憑（本院卷第158-167 頁），並據證人鄭金桂證稱
    ：96 年7月至97年7 月養殖石斑魚期間，伊每個月都有傳真
    支出報表給林梅枝，報告每個月的成本支出，這些報表也就
    是原告後來聲請假扣押時所附之報表等語（本院卷第213-21
    4 頁），林梅枝亦不否認養殖期間確有收到每個月的報表（
    本院卷第119 頁），可見黃共清於養殖期間確有向原告報告
    每個月飼料、藥品、電費、雜費之支出狀況，依原告聲請假
    扣押時所附之每月報表核計養殖期間之費用支出總額為2,02
    1 萬4,905 元（見本院98年裁全字第94號卷第14-20 頁），
    堪信養殖期間每月支出之飼料、藥品、電費、雜費之費用即
    為2,021 萬4,905 元。原告雖否認黃共清上開購買魚苗費用
    1,704 萬958 元之真實性，惟證人許文福到場證稱：黃共清
    於96年8 月左右曾向伊購買石斑魚，並交付伊由原告簽發，
    面額110 萬7,129 元之支票1 張等語（本院卷第139-140 頁
    ），可見黃共清確有以原告之投資款來購買石斑魚，而魚苗
    又係養殖之必要費用，且上開每月飼料、藥品、電費、雜費
    之費用明細並未包括魚苗之費用，是被告抗辯養殖成本應包
    括魚苗之費用，即屬可採。再者，本件投資之模式，原告僅
    提供資金，而任由黃共清全權經營管理，黃共清自能於養殖
    之範圍內自由使用資金，原告於養殖期間甚至從未對帳，則
    被告已提出屬於必要支出之匯款單據，自屬可信，原告徒以
    未曾對帳而懷疑單據之真實性，並無可採。是以，本件養殖
    石斑魚支出之成本應為3,725 萬5,863 元。
  (五)被告有無將原告支付之投資款轉匯成大陸地區養殖海參事業
    之投資款？
    本件被告雖抗辯原告之投資款，其中1,896 萬1,309 元已轉
    匯至大陸地區養殖海參之投資款云云，惟為原告所否認，被
    告固舉其於刑案偵查時所提之匯款單據為據（並未於本件訴
    訟提出），縱令曾有匯款之情事，惟本件投資養殖石斑魚與
    投資大陸地區養殖海參係屬不同之投資案，此為兩造所不爭
    ，原告固依海參養殖事業合作事業協議書，負有出資之義務
    ，惟別屬於另一法律關係，被告並不能舉證證明將本件投資
    款匯至大陸地區養殖海參之投資款業經原告之同意，自不能
    將本件投資款挪作他用，其抗辯已轉匯其中1,896 萬1,309
    元至大陸地區養殖海參事業之投資款云云，即無可採。
  (六)原告得否請求被告返還出售石斑魚所得賣款300萬元？
    承前所述，本件投資協議係由原告提供資金，黃共清則負責
    養殖、出售之事務，待出售石斑魚後，賣款應先返還原告所
    投資之資金，盈虧則平均分擔。原告投資總額為4,331 萬8,
    449 元，養殖成本則為3,725 萬5,8 63元，故仍有剩餘投資
    款606 萬2,586 元（43,318,449－37,255,863＝6,062,586
    ）。又石斑魚全部賣款為1,662 萬4,728 元，扣除原告曾取
    回之石斑魚成魚魚貨折抵賣款5 萬4,680 元、黃共清匯還之
    賣款346 萬3,610 元及經原告同意將石斑魚賣款其中339 萬
    9,822 元轉匯至兩造在大陸地區養殖海參事業之投資款，石
    斑魚賣款尚結餘970 萬6,616 元，此為兩造所不爭，依前開
    協議內容，賣款應先返還原告用以投資之資金，故原告僅請
    求結餘款其中之300 萬元，即有理由。
七、綜上所述，與原告養殖石斑魚之對象僅黃共清，朝清公司並
    無參與，而黃共清尚有石斑魚結餘款應返還原告。從而，原
    告依與黃共清投資養殖石斑魚之協議，請求黃共清給付其30
    0 萬元，及自100 年11月25日起至清償日止，按週年利率5%
    計算之利息，為有理由，應予准許，逾此部分之請求，則無
    理由，應予駁回。
八、兩造各陳明願供擔保請求宣告假執行及免為假執行，關於原
    告勝訴部分，經核均無不合，爰分別酌定相當之擔保金額准
    許之，至原告敗訴部分，其假執行之聲請已失所附麗，應予
    駁回
九、本件事證已臻明確，兩造其餘主張或陳述，核與判決結果無
    影響，爰不逐一論列，附此敘明。
十、訴訟費用負擔之依據：民事訴訟法第79條。
中    華    民    國  100     年    11    月    28    日
                       民事第二庭   法  官  陳威宏
正本係照原本作成。
如不服本判決，應於收受送達後20日內向本院提出上訴書狀，其
未表明上訴理由者，應於提出上訴後20日內向本院補提理由書狀
（均須按他造當事人之人數附繕本）。
中    華    民    國   100    年    11    月    30    日
                                    書記官  陳勃諺